臺灣高等法院刑事判決　　　　　　　　　　　　　九十二年度上易字第三二九九號
　　上　訴　人
　　即　被　告　丙○○
　　選任辯護人　江東原律師
　　　　　　　　劉秋絹律師
右上訴人因侵占案件，不服臺灣板橋地方法院九十二年度易更字第三號，中華民國九
十二年九月二十五日第一審判決（起訴案號：臺灣板橋地方法院檢察署八十九年度偵
字第一四七三一號），提起上訴，本院判決如左：
    主  文
原判決撤銷。
丙○○無罪。
    理  由
一、公訴意旨略以：丙○○（所涉背信罪部分，另案處理）自民國八十二年至八十八
    年二月間，擔任海山大地建設股份有限公司（以下簡稱海山公司）總經理，並自
    八十四年五月十九日起至八十八年二月一日間，擔任達永興實業股份有限公司（
    以下簡稱達永興公司）之董事長，竟意圖為自己不法之所有，於八十八年一月二
    十八日利用職務之便，指示特別助理乙○○，將海山公司持有之達永興公司股票
    四千一百三十一張，依當日之收盤價新台幣（下同）十八點八元計算市值為七千
    七百六十六萬二千八百元，予以侵占入己，挪用持向中華商業銀行股份有限公司
    板橋分行（以下簡稱中華商銀板橋分行）設定質押，其中一千三百八十一張供劉
    炳偉借款擔保，續獲撥一千四百三十萬元，另二千七百五十張則供關係企業欣桂
    投資股份有限公司（以下簡稱欣桂公司），辦理借款續約補足抵押品價值之用。
    嗣中華商銀板橋分行為維護債權，於八十八年二月十日依約將設質之股票四千一
    百三十一張，予以處分賣出，造成達永興公司及海山公司鉅額之損失，因認被告
    丙○○涉有刑法第三百三十六條第二項業務侵占罪嫌云云。
二、按事實之認定，應憑證據，如未能發現相當證據，或證據不足以證明，自不能以
    推測或擬制之方法，以為裁判基礎；又認定不利於被告之事實，須依積極證據，
    苟積極證據不足為不利於被告事實之認定時，即應為有利於被告之認定，更不必
    有何有利之證據。此所謂認定犯罪事實所憑之證據，雖不以直接證據為限，間接
    證據亦包括在內，然而無論直接或間接證據，其為訴訟上之證明，須於通常一般
    之人均不致有所懷疑，而得確信其為真實之程度者，始得據為有罪之認定，倘其
    證明尚未達到此一程度，而有合理之懷疑存在時，事實審法院即不得為有罪之判
    決。最高法院分別著有四十年度台上字第八十六號、三十年度上字第八一六號、
    七十六年台上字第四九八六號判例可參。
三、訊據上訴人即被告丙○○固不否認於前揭時地指示乙○○將其保管之海山公司所
    持有達永興公司股票持往中華商銀板橋分行辦理質押之情不諱，惟堅決否認有將
    該等股票為劉炳偉、欣桂公司供作擔保設定質權之業務侵占犯行，辯稱：伊為處
    理海山公司申請貸款，乃將海山公司股票及個人股票一萬多張，指示乙○○持往
    中華商銀幫海山公司辦理貸款，但銀行作業方式係將整個集團視為一個體，本件
    中華商銀係以劉氏兄弟為主視為一「海山集團」，集團內所有資產，均為集團整
    體債務之擔保，集團整體借款之擔保品有未足額者，縱集團內公司另持資產要求
    另為借款，銀行仍將之先補足集團債務擔保後，方始另行貸款。本件中華商銀未
    知會即自行將股票分配擔保劉炳偉及欣桂公司之貸款債務，伊全不知情，事後知
    悉後就積極聯絡中華銀行要將股票換回，但股價不斷下跌，擔心銀行會扣留所提
    供的股票，所以伊馬上替海山公司在股票交易市場上直接買回達永興公司股票，
    絕無侵占意圖云云。
四、經查：
  (一)、被告負責保管之海山公司所持有達永興公司股票四千一百三十一張，於八十八
      年一月二十八日，經由乙○○持往辦理設定質權予中華商銀板橋分行，其中一
      千三百八十一張達永興公司股票，供作訴外人劉炳偉於八十七年十月間所申貸
      五千萬元貸款債務之擔保品，並續撥一千四百三十萬元借款予劉炳偉，另二千
      七百五十張達永興公司股票，則供作海山集團旗下事業之欣桂公司於八十七年
      十一月間所申貸九千萬元貸款債務之擔保品，並由海山公司名義分別簽訂質權
      、中華商業銀行放款客戶還款繳息查詢單影本二紙、質權設定契約書影本二紙
      在卷可參，固堪認為事實。
  (二)、然被告於調查局初訊時即供稱：達永興公司股票四千一百三十一張係供海山公
      司借款之用（見偵字一二一三二號卷第二十頁），嗣於檢察官調查迄本院訊問
      時亦為如是供述（見偵字第一二一三二號卷第四頁、原審卷第三十五頁、本院
      審理筆錄），前後供述一貫。核與證人乙○○於調查局初訊時證稱：「（八十
      八年元月二十八日，你是否曾將海山股份有限公司所持有，存於海山證券股份
      有限公司之四千一百三十一張達永興公司股票，持向中華商業銀行板橋分行融
      資借款？過程如何？）有的，在八十八年元月二十八日，丙○○交給我約萬餘
      張達永興公司股票，我隨即持前述股票至中華商銀板分行將股票交給銀行承辦
      人員辦理海山公司的質借．．．」、「．．．（此筆四千一百三十一張股票係
      於八十八年一月二十八日由你持向中華商銀板橋分行質押，是否係達永興公司
      股票下跌，銀行要求增加擔保，故由丙○○授意你將該筆股票中之二千七百五
      十張達永興股票提供欣桂公司做借款擔保之用？）(經檢視後)丙○○是告訴我
      拿股票去銀行辦理海山公司質押借款，至於後來為何如此要問丙○○才知道。
      」（見調卷(二)八十八年七月三日調查筆錄第二頁、第五頁）；於本院訊問時證
      稱：「（當時為何要帶這些股票到銀行？）要設定。如果有多的話要借錢。」
      、「要我向經理說海山要借款。」（見本院九十二年十二月三十一日審判筆錄
      ）。證人即中華商銀板橋分行經理甲○○於原審證稱：「我記得當時拿來的達
      永興股票張數多於應補足的數目，但當時股價下跌的很快，我們還是將拿來的
      全部股票都拿到集保去設質，我曾接到丙○○或總經理李理仁打電話給我，他
      說拿來的這些擔保品股票已經補足擔保了，有意思要再跟銀行貸款五千萬。後
      來因股票又一直往下跌，所以沒有核貸。他當時是跟我說我們公司要貸五千萬
      ，但沒有說是那一家公司要貸。」（見原審卷第九十四頁）；於本院訊問時證
      稱：「（當時提供股票目的為何？）一為補足擔保品不足，因為達永興集團有
      向我們借錢，另一是要向我們申請五千萬元借款。」、「（當天海山集團拿來
      多少股票？）他拿來股票超過要補足的很多。因為要辦理再申貸五千萬元。」
      （見本院九十二年十二月三十一日審判筆錄）之情節相合。參酌當時系爭達永
      興股票市值七千七百六十六萬二千八百元，以一般銀行抵押品打七折質借之常
      規估算，約可借貸五千萬元之事實以觀，足認被告辯稱將系爭達永興公司股票
      四千一百三十一張交付中華商銀板橋分行係辦理貸款五千萬元乙節，應非虛妄
      ，堪以採信。
  (三)、證人甲○○於調查局初訊時即證稱：「一般在貸款申請經過核准後，則本行會
      通知客戶持股票提出作為擔保品，．．．當然如果客戶很熟或很急著要用錢，
      也可先設質後交給銀行，待授信審核通過後可較快撥款．．．」（見調卷(二)八
      十九年七月四日調查筆錄第二頁），可見銀行衹要與客戶之間熟稔，存有相當
      信任關係，仍可先設質再申請銀行審認核貸撥款；其於本院訊問時再證稱：「
      （海山集團跟中華商銀之間的借錢、往來如何跟你接洽，程序如何？）由董事
      長或總經理跟我們接洽，先用電話聯絡。」、「（他們是否需要用書面申請？
      ）事後用書面申請。」、「（你說事後要書面申請，事後有無通知申請書面貸
      款？）因為事隔一、二天劉炳偉就出事了，信用就破產了，我們就不給他們提
      出，所以事後應該就沒有提出書面申請。」（見本院九十二年十二月三十一日
      審判筆錄）。故本件雖未見海山公司提出貸款之申請資料，乃事出有因，自不
      能執此認定海山公司無計劃貸款之事實。
  (四)、依卷存中華商銀關於欣桂公司授信審核書受理單位意見，第二點載明：「海山
      集團雖旗下事業，該集團於本行存放時機均佳，．．．」、審查部意見第二點
      載明：「目前貸放餘額超過股票押質辦理續約時應先補足押質．．．」，可見
      中華商銀確實將被告之海山集團視為一體評估債信，而非與集雖團內各公司單
      獨往來。按坊間銀行之作業，集團內各公司之資產對銀行而言，均為整體之擔
      保。而證人即中華商銀板橋分行承辦人員高淑芳於原審證稱：「．．．因為當
      時股價會下滑，所以銀行會向海山集團催繳擔保品，他們就陸陸續續帶股票來
      補，當時因為擔保品不夠，經理交待帶來的這些股票要先將集團擔保品不足部
      分補足，有剩餘部分再看集團誰的名下貸款尚有額度再撥款．．．」、「（本
      件達永興股票為何會去補劉炳偉及欣桂公司？）我們的做法是看誰不足就先補
      誰的，當時是否有其他公司擔保品不足，我現在不記得。」（見原審卷第三十
      三頁、第三十五頁），證人甲○○亦證稱：「（這些股票要補滿，要補那個戶
      頭，補多少由誰決定？）因為跌幅很大，所以由銀行控管分配，因為他們（按
      指：被告）也不知道。」（見本院九十二年十二月三十一日審判筆錄）。由此
      足認本件系爭海山公司持有之達永興公司股票，確是中華商銀板橋分行因見當
      時達永興股票持續下滑，跌幅甚大，海山集團原有擔保品不足，而私下將之分
      配擔保劉炳偉及欣桂公司之貸款債務，被告就此並不知其情。被告既不知情即
      無挪用事實，自無不法侵占可言。
五、此外，另查無其他積極證據，足認被告有檢察官所指之業務侵占犯行，揆諸前揭
    判例意旨，被告犯罪應屬不能證明，原審未為詳究，遽為論罪科刑，尚有未洽，
    被告上訴否認犯罪，為有理由，自應由本院將原判決撤銷，改判諭知被告無罪，
    庶免冤抑。
據上論斷，應依刑事訴訟法第三百六十九條第一項前段、第三百六十四條、第三百零
一條第一項，判決如主文。
本案經檢察官謝英民到庭執行職務。
中    華    民    國    九十三    年       一         月       十四     日
                              臺灣高等法院刑事第五庭
                                  審判長法  官  曾　德　水
                                        法  官  蘇　素　娥
                                        法  官  楊　貴　雄
右正本證明與原本無異。
不得上訴。
                                        書記官  林　淑　貞
中　　　華　　　民　　　國　　九十三　　年　　　一　　　月　　 十五 　　日
